【裁判字號】    98,交抗,785
【裁判日期】    981218
【裁判案由】    聲明異議
【裁判全文】
臺灣高等法院高雄分院刑事裁定         98年度交抗字第785號
抗   告   人
即原處分機關  交通部公路總局高雄區監理所
代  表  人    劉育麟
受 處 分人    甲○○
上列抗告人因違反道路交通管理處罰條例聲明異議案件，不服臺
灣高雄地方法院中華民國98年9 月30日裁定（98年度交聲字第25
31號），提起抗告，本院裁定如下：
    主  文
抗告駁回。
    理  由
一、抗告意旨略以：
  (一)依道路交通管理處罰條例第35條第1 項「汽車駕駛人，駕駛
    汽車經測試檢定有下列情形之一者，處新臺幣l 萬5,000 元
    以上6 萬元以下罰鍰，並當場移置保管該汽車及吊扣其駕駛
    執照l 年；因而肇事致人受傷者，並吊扣其駕駛執照2 年；
    致人重傷或死亡者；吊銷其駕駛執照，並不得再考領：一、
    酒精濃度超過規定標準…」、第67條第6 項「汽車駕駛人違
    反本條例規定，應受吊扣駕駛執照處分，於汽車駕駛人係無
    駕駛執照駕車者，在所規定最長吊扣期間內，不得考領駕駛
    執照。」、道路交通安全規則第62條第2 項「汽車駕駛人受
    吊扣、吊銷駕駛執照處分尚未確定執行前，不得參加汽車駕
    駛執照之晉級考驗，如參加考驗取得高一級之駕駛執照資格
    者，該項資格於受執行吊扣或吊銷駕駛執照之處分時，一併
    吊扣或吊銷，但持有機器腳踏車駕駛執照報考小型汽車駕駛
    執照者，不在此限。」及第50條第l 項「汽車駕駛執照為駕
    駛汽車之許可憑證，由駕駛人向公路監理機關申請登記，考
    驗及格後發給之。汽車駕駛人經考驗及格，未領取駕駛執照
    前，不得駕駛汽車。」等規定，駕駛執照核發制度區分汽、
    機車駕駛執照為2 個駕駛許可憑證，如同屬汽車範圍，取得
    較高一級車類之駕照者，僅係取得許可範圍較廣之單一憑證
    ，而非取得數個許可，此一制度施行至今已有數十年，且依
    此制度現領有駕照人數達1 千餘萬人，上開制度為絕大多數
    國人所熟悉多年來並已形成法之確信；上開處罰酒後駕車行
    為規定之立法目的在於駕駛人於飲酒後駕車，將無法保持清
    晰、正常之判斷，反應及操控能力降低，增加發生交通事故
    之危險，對於整體用路人之生命、身體、財產法益造成極大
    之侵害，故對於酒後駕車行為除科以罰鍰及當場移置保管該
    汽車外，並吊扣駕駛人之駕駛執照l 年及命其應接受道路交
    通安全講習，以避免駕駛人再犯，確保用路人之安全。因此
    ，當行為人有此酒後駕車違規行為，所受「吊扣駕駛執照」
    處分應指『吊扣駕駛人酒後違規駕駛時，駕駛該違規車輛所
    憑之駕駛執照』，亦即取得高一級車類之駕駛資格者，得駕
    駛較低級車類之車輛，當未領有較低級駕駛執照者，依憑其
    所領有之較高級駕駛執照，酒後違規駕駛較低級之車輛時，
    自仍應吊扣騎駕駛該違規車輛所憑之較高級駕駛執照（例如
    領有軍用大貨車駕駛執照之駕駛人於退役後l 年內換領同等
    車類之職業聯結車駕駛執照，雖未曾考領普通小型車駕駛執
    照，但因領有職業聯結車駕駛執照，自得駕駛自用小客車，
    惟酒後違規駕駛自用小客車時，自應吊扣其駕駛該自用小客
    車所憑之職業聯結車駕駛執照。），如此始符道路交通安全
    規則第114 條第2 款、第53條、第61條第1 項及道路交通管
    理處罰條例第35條第l 項第l 款、第24條第1 項第2 款、第
    68 條 規定之意旨及立法目的暨對主管機關之授權，對於國
    人之用路安全方不致造成隱憂。
  (二)有關本件原裁定書理由之說明四略敘及「本件異議人係駕駛
    自小客車，並非駕駛普通小型車違規…」，依據道路交通安
    全規則第53條之規定小型車普通駕駛執照係包括小客車及小
    貨車，其小型車之分類另述明於前述規則第3 條，予以敘明
    。
  (三)本案異議人曾於80年l 月3 日考領普通小型車駕駛執照，於
    81 年5月9 日考領普通大貨車，於82年12月30日考領職業大
    貨車駕駛執照，於89年5 月15日考領普通聯結車駕駛執照，
    另於91年9 月20日考領職業聯結車駕駛執照；而異議人違規
    時係駕駛汽車，本案自應處罰吊扣異議人違規時所駕駛0799
    一XN 號 自用小客貨車資格憑證之汽車駕駛執照（即職業聯
    結車駕駛執照），不得有多次違規駕駛始被完全吊扣之機會
    ，綜上所述，本所依據道路交通管理處罰條例第35條第1 項
    第1 款規定及交通部97年l 月24日交路字0970015997號函、
    97年4 月10日交路字第0970025008號函暨97年9 月2 日交路
    字第097004 1155 號函釋（如附件），裁處罰鍰新台幣3 萬
    4500元整（罰鍰部分已於98年9 月2 日繳結）吊扣汽車（職
    業聯結車）駕駛執照12個月處分，施以道安講習，於法自無
    不合。為加強道路交通管理，維護交通秩序，確保交通安全
    ，敬請鈞院撤銷原審裁定，更為適法之栽定，以維法令公義
    原則云云。
二、按汽車駕駛人，駕駛汽車經測試檢定有酒精濃度超過規定標
    準之情形者，處15,000元以上60,000元以下罰鍰，並當場移
    置保管其車輛及吊扣其駕駛執照1 年，道路交通管理處罰條
    例第35條第1 項第1 款定有明文。而所謂酒精濃度超過規定
    之標準者，依道路交通安全規則第114 條第2 款之規定，係
    指汽車駕駛人飲用酒類或其他類似物後其吐氣所含酒精濃度
    超過每公升0.25毫克或血液中酒精濃度超過0.05% 以上者。
    次按，汽車駕駛人，因違反本條例及道路交通安全規則之規
    定，受吊銷駕駛執照處分時，吊銷其持有各級車類之駕駛執
    照，道路交通管理處罰條例第68條定有明文。此規定係於94
    年12月14日修正公布，並於95年3 月1 日施行，而修正前之
    道路交通管理處罰條例第68條則係規定：「汽車駕駛人，因
    違反本條例及道路交通安全規則之規定，受吊扣或吊銷駕駛
    執照處分時，吊扣或吊銷其持有各級車類之駕駛執照」，觀
    其修法意旨，係以「原條文將違規駕駛人所持有之各級車類
    駕駛執照一併吊扣或吊銷，失之過酷，影響人民工作及生活
    甚鉅」為由，而刪除吊扣駕駛人駕駛執照時，應吊扣駕駛人
    持有各級車類駕駛執照之規定。是依現行道路交通管理處罰
    條例，已無得吊扣駕駛人所持有他級駕駛執照之依據存在。
    從而，於為吊扣駕駛人駕駛執照之處分時，自僅得吊扣駕駛
    人違規時所駕駛該級車類之駕駛執照，以限制其繼續駕駛該
    級車類行駛道路之權利，若駕駛人並無該級車類之駕駛執照
    ，即無從執行吊扣駕駛執照之處分，而僅係應否依道路交通
    管理處罰條例第22條第1 項規定處罰駕駛人之問題。次按行
    政行為對人民課以一定之義務或負擔，或造成人民其他之不
    利益時，其所採取之手段，與行政機關所追求之目的間，必
    須有合理之聯結關係存在，亦即不得違反「不當聯結禁止原
    則」，若欠缺此聯結關係，此項行政行為即非適法（最高行
    政法院90年度判字第1704號判決意旨參照）。
三、經查：
  (一)本件受處分人即異議人甲○○領有職業聯結車駕駛執照，於
    民國（下同）98年9 月1 日某時飲用酒類後，駕駛車牌號碼
    0799-XN 號自小客車，於同日23時34分許，行駛至高雄縣大
    寮鄉○○路松寮橋前，經警攔查發現酒後駕車（經酒精測試
    器測試酒精濃度為每公升0.54毫克），以異議人違反道路交
    通管理處罰條例第35條第1 項第1 款之規定依法舉發，嗣經
    原處分機關以原處分裁處罰鍰新臺幣（下同）3 萬4500元（
    罰鍰已於98年9 月2 日繳納）、吊扣職業聯結車駕駛執照12
    個月，施以道路交通安全講習（罰鍰及道安講習部分，受處
    分人並無不服）等事實，業據受處分人坦承不諱，並有高雄
    縣政府警察局高警交字第N00000000 號舉發違反道路交通管
    理事件通知單、原處分機關高監自裁字第裁80- N00000000
    號裁決書及送達證書等附卷可稽（見原審卷第6-10頁）。因
    受處分人酒後吐氣所含酒精濃度已超過每公升0.25毫克之標
    準（詳道路交通安全規則第114 條第2 款），是受處分人違
    反道路交通管理處罰條例第35條第1 項第1 款規定之事實，
    堪以認定。
  (二)次查，關於各類駕照資格及得適用駕駛之車種等規定，係採
    取一人一照（機車駕駛執照或汽車駕駛執照）管理制度，道
    路交通安全規則第60、61、62條定有明文；且實務作業上考
    照之資格及核發於考領晉級駕駛執照後，原領有之較低一級
    之駕照皆收回作廢，駕駛人並無保留。本件受處分人於上開
    時、地駕駛自用小客車酒駕違規時，所領用者係職業聯結車
    之駕駛執照，並無普通自用小客車駕駛執照，已據其陳述明
    確。揆諸上開說明，受處分人既係駕駛自用小客車違反道路
    交通管理處罰條例第35條第1 項第1 款之規定，依法即僅能
    吊扣其自用小客車駕駛執照，並無得吊扣其持有他級駕駛執
    照之依據。從而，自不得因受處分人無自用小客車駕駛執照
    ，即吊扣其職業聯結車駕駛執照。原處分機關以受處分人有
    上開違規行為，逕行裁處吊扣其職業聯結車之駕駛執照，已
    難謂係適法之處分。
  (三)另查，本件受處分人因飲酒後駕駛自用小客車酒駕違規，則
    應依本條例第35條第1 項第1 款之規定吊扣其所依憑駕駛自
    用小客車資格之駕駛執照，若將其以外之職業聯結車駕駛資
    格一併予以限制，則係不當聯結受處分人駕駛自用小客車之
    違規行為與其職業聯結車駕駛資格，此種不當聯結即構成違
    法，而有撤銷之原因。至於因受處分人無較低級車類之自用
    小客車駕駛執照可供吊扣，固導致越級駕駛人違規酒駕時，
    受有無須吊扣駕駛執照之利益。然此關於駕駛執照管理所衍
    生之執行困難或法規漏洞，宜由修法解決，尚不得擴張解釋
    於駕駛人無較低級駕駛執照可供吊扣時，即率爾代以吊扣其
    所領有之較高級駕駛執照。況行政行為，採取之方法所造成
    之損害不得與欲達成目的之利益顯失均衡，行政程序法第7
    條第3 款定有明文及行政罰法第18條意旨可參，原處分機關
    於本件受處分人無自用小客車之駕駛執照可供吊扣時，吊扣
    其職業聯結車駕駛執照以代之，雖可達成限制駕駛人繼續駕
    駛該級車類行駛之目的，惟亦同時造成限制駕駛人繼續駕駛
    聯結車之結果，所造成之損害已與欲達成目的之利益顯失均
    衡。且依上開所述本件行為時之道路交通管理處罰條例第68
    條，既已將「吊扣」各級車類之規定予以刪除，原處分機關
    自不能逕行處分吊扣受處分人其他車種之駕駛執照。準此，
    原處分機關因受處分人駕駛自用小客車而有酒駕違規行為，
    且因受處分人無自用小客車駕駛執照，而逕行吊扣其職業聯
    結車駕駛執照代之，顯已逾越道路交通管理處罰條例第68條
    之規範意涵及範圍，自難謂係適法之處分。
四、綜上所述，原裁定以原處分機關僅能吊扣異議人違規當時所
    駕駛之車輛種類即自用小客車之駕駛執照，不得代以吊扣其
    職業聯結車之駕駛執照，認原處分機關逕對異議人裁處吊扣
    職業聯結車駕駛執照12個月之處分，於法未合，因而將此部
    分之處分撤銷，又因受處分人並無自用小客車駕駛執照可供
    執行吊扣，並就此部分另為不罰之諭知，經核並無不合。抗
    告意旨指摘原裁定不當，為無理由，應予駁回。至於原處分
    機關對受處分人所為罰鍰34,500元及施以道安講習部分，因
    受處分人就此部分，並未聲明異議，爰不另論述，附此敘明
    。
五、據上論結，應依道路交通案件處理辦法第26條，刑事訴訟法
    第412 條，裁定如主文。
中    華    民    國    98    年    12   月    18    日
                  刑事第五庭    審判長法  官  曾永宗
                                      法  官  任森銓
                                      法  官  鍾宗霖
以上正本證明與原本無異。
不得再抗告。
中    華    民    國    98    年    12    月    18    日
                                      書記官  黎  珍


司法院資訊處製作；財團法人民間司法改革基金會備份。
